臺灣高等法院刑事判決　　　　　　　　　　　　　九十三年度上訴字第三００六號
　　上　訴　人　台灣新竹地方法院檢察署檢察官
　　被　　　告　乙○
　　指定辯護人　本院公設辯設人　甲○○
右上訴人因被告家暴殺人未遂等案件，不服臺灣新竹地方法院九十三年度訴字第二九
七號，中華民國九十三年九月二十二日第一審判決（起訴案號：臺灣新竹地方法院檢
察署九十三年度偵緝字第一二三號），提起上訴，本院判決如左：
    主  文
上訴駁回。
    事  實
一、乙○與丙○○原係夫妻關係，於民國八十六年間離婚，離婚後二人因子女教養監
    護之故，仍同居於新竹縣關西鎮仁安里五鄰牛欄河五十一號。因乙○不務正業，
    復染吸毒惡習，與丙○○時有爭吵，乙○並曾於爭吵中動手將丙○○毆打成傷（
    未據告訴），其附近鄰居出面規勸乙○，詎乙○非但未予領情，反與鄰居發生爭
    執、扭打而遭鄰居打傷，乙○因懷疑係丙○○唆使所致，而對丙○○心生怨懟，
    即基於恐嚇之概括犯意，連續自九十一年十月初某日起至同年十一月八日上午某
    時止，在前開住處或丙○○受僱從事打掃工作位在新竹縣竹北市○○○路三七七
　　號之「不夜城理容院」內，多次以台語對丙○○恫嚇稱：「妳在明我在暗，我要
 　 給妳死得不明不白」、「要讓妳死得很難看」等語，以此加害生命之事恐嚇丙○
    ○，使丙○○心生畏懼，致生危害於安全。嗣於九十一年十一月八日上午某時許
    ，乙○自不詳處所，取得長約二十公分之水果刀一把，將之藏放在外套內側口袋
    內，打算與丙○○談判子女監護權問題，隨後騎乘丙○○所有車牌號碼ＲＮＹ－
    一一一號之輕型機車，於同日上午十時三十分許，抵達丙○○所工作之前開「不
    夜城理容院」門口，恰丙○○在該店門口與該店經理彭及政聊天，乙○見丙○○
    站在門口，乃未及將機車熄火而下車，向丙○○表示要將子女帶離，丙○○語氣
    不善，乙○已心生不滿，嗣丙○○不理會乙○，逕自轉身進入理容院大廳，乙○
    尾隨跟入，當丙○○行抵至該店中班經理休息室門口與中班經理李兆蓮交談之際
    ，乙○因思及其與丙○○經年累月之家庭紛爭及丙○○方才不予理會之輕蔑態度
    ，竟另行起意，基於傷害之犯意，將原背對自己之丙○○扳過來面向自己後，隨
    即自其外套內側口袋取出預藏之水果刀，反握該水果刀，先朝丙○○之左背處刺
    一刀後，再接續朝丙○○之左肩、左肩脾、左前腹及右腰背等部位砍刺，過程中
    復持續以台語喊叫：「幹，給妳死」等語，造成丙○○受有左肩穿刺傷三處，長
    度分別是八公分、二點五公分、二點五公分；左肩脾四處穿刺傷，長度分別為二
    公分、三公分、四公分、一點五公分；左面腹一處穿刺傷五公分、右腰背一處穿
    刺傷三公分、左手掌一處穿刺傷二公分、左手臂及左手腕擦傷各為七公分、一公
    分等傷害。迄彭及政、李兆蓮聞聲，李兆蓮手持球棒與彭及政一同出面制止，乙
    ○見狀才匆忙騎車逃逸，並將前開水果刀丟棄在上開理容院門前之垃圾筒內而滅
    失。
二、案經丙○○訴由新竹縣警察局竹北分局報告臺灣新竹地方法院檢察署檢察官偵查
    起訴。
  理   由
一、右揭時、地，被告連續以「妳在明我在暗，我要給妳死得不明不白」、「要讓妳
    死得很難看」等語恐嚇告訴人丙○○，致告訴人心生畏懼及持水果刀傷害告訴人
    之事實，業據被告迭於偵審中坦承不諱（見偵緝卷第十頁、原審卷第三十頁、本
    院九十三年十一月二日審理筆錄），核與告訴人指述之被害情節大致相符，並據
    證人彭及政、李兆蓮證述綦詳，復有東元綜合醫院九十三年九月七日東秘總字第
    ○九三○○○一五六六號函、東元綜合醫院病歷資料、新竹縣警察局竹北分局九
    十三年八月十一日北警刑字第○九三○○三二一九四號函及函附之現場圖、東元
    綜合醫院診斷證明書及告訴人受傷之照片在卷可稽，是被告自白核與事實相符，
    堪予採信。
二、被告於原審中雖另辯以案發當日所使用之水果刀係自案發現場之茶几上取得，並
    非伊攜之到場云云。惟查該把水果刀確係由被告自行攜至案發現場乙節，已據告
    訴人陳述纂詳，並據證人彭及政、李兆蓮證述明確，互核一致，查證人彭及政及
    李兆蓮與被告夙無怨隙，實無任意誣陷被告之理，則其等前開證述堪可採信。又
    被告先則辯稱該把水果刀係自案發現場櫃台對面之茶几上取得云云（見原審卷第
    九十一頁）。然查，案發理容院內之櫃台對面，即係擺設理髮椅之位置，實不可
    能出現擺設茶几之位置，此有前開新竹縣警察局竹北分局函檢附之現場圖在卷可
    佐，而被告就此案發現場圖所繪製之各該擺設位置亦未爭執，足徵被告前開所辯
    已有不實，嗣經原審提示案發現場圖後，被告旋即改稱該把水果刀係自案發理容
    院沙發與電視櫃間所擺設之茶几上取得，伊於一進入該理容院就看到該把水果刀
    云云（見原審卷第九十一頁、第九十八頁）。惟依卷附現場圖所示，沙發與電視
    櫃間所擺設之茶几位置，與理容院大門間尚隔著一套長型沙發及二張理髮椅之距
    離，距離堪認非近，而觀之被告身高尚不及一百六十公分，身材較為矮小，此有
    被告影像基本資料列印表在卷可稽，是實難想像被告站在理容院大門可一眼窺視
    該把水果刀置放該處，況衡情理容院係屬人來人往之營業場所，殊難想像會將一
    把長約二十公分之水果刀放置在電視櫃及沙發間之茶几上，復被告自承因告訴人
    不理會伊，逕自進入店內，伊亦一路尾隨告訴人進入店內等語，則被告既一路緊
    跟尾隨告訴人身後進入店內，亦難想見被告尚有餘時左轉進入沙發與電視櫃間取
    刀，是被告所辯顯與常理相悖，尚難採信。從而，堪認本件作為凶器之水果刀應
    係被告攜至案發現場。再被告雖又辯稱伊係正握水果刀，「劃」或「砍」傷告訴
　  人云云。惟查，被告當日係持水果刀反握刺傷告訴人之惰，已據告訴人陳述詳實
    ，而告訴人所受之前開傷勢，亦經東元綜合醫院函覆稱：「此病患（即告訴人）
    所受傷勢為穿刺傷，其傷勢深及背部肌肉層。」等語明確，此並有東元綜合醫院
    之前開函文在卷可參，參以被告自承當時係將告訴人之身體扳過來面向自己後，
    始朝告訴人之左背處等部位揮砍等語，則以被告與告訴人所同陳當時雙方所站立
    之位置、角度，及告訴人之體型較為豐腴、高壯，而被告之身材較為矮小等各情
    觀之，被告正握水果刀顯難以使力，亦不可能造成告訴人左背部所受之穿刺傷害
    ，反之，被告倘係反握水果刀，適足以正面朝告訴人之左背部剩下。是以，被告
    當日確係持水果刀反握刺傷告訴人，亦堪認定。
三、公訴意旨雖認被告持預謀之水果刀，朝告訴人猛刺十刀，其中亦朝告訴人人身要
    害之腹部及腰部各刺一刀，過程中持續張口喊殺，顯具殺人之犯意云云。惟：
　(一)按殺人未遂之成立，以有戕害他人生命之故意，著手於刺殺之實行而未發生死亡
    之結果為要件。是以，若被告主觀上缺乏此種故意，僅意在傷害被害人，要難遽
    以殺人未遂罪論處。次按殺人與傷害致死之區別，即在下手加害時有無死亡之預
    見為斷。至受傷處所是否致命部位及傷痕之多寡，輕重如何，僅足供認定有無殺
    意之參考，原不能為區別殺人與傷害致人死之絕對標準。而殺人未遂罪之成立，
    以有戕害他人生命之故意，著手於刺殺之實行，而未發生死亡之結果為要件（最
    高法院十九年上字第七一八號、四十七年台上字第一三六四號判例參照）。再按
    殺人未遂罪與傷害罪之最主要區別在於行為人主觀犯意之不同，而因主觀犯意存
    在於行為人本身，除非行為人自白此一主觀犯意，否則於訴訟上欲認定行為人之
    主觀犯意，類需依情況證據加以認定；而欲認定行為人究係出於殺人之犯意或傷
    害他人身體之犯意而為一定之客觀行為，可以行為人有無殺人之動機、被害人受
    傷之部位、被害人所受傷害之程度、行為人所持凶器之種類、行為人所持凶器殺
    害之方法、行為人之犯後舉動等情況證據為之認定。亦即，行為人事前之仇隙是
    否足以引起其殺人之動機，行為當時之手段是否猝然致被害人難以防備，攻擊時
    之力勁是否猛烈足資使人斃命，被害人之傷勢如何，攻擊後之後續動作是否意在
    取被害人性命等一切客觀情狀均應全盤併予審酌，乃足據為論斷行為人內心主觀
    之犯意，究為殺人抑係傷害。至於其受傷之多寡及是否致命部位、輕重如何僅足
    以供確定有無殺意之參考，不能為區別殺人與傷害犯行之絕對標準。
　(二)經查，告訴人雖受有左肩穿刺傷三處，長度分別是八公分、二點五公分、二點五
    公分；左肩脾四處穿刺傷，長度分別是二公分、三公分、四公分、一點五公分；
    左前腹一處穿刺傷五公分、右腰背一處穿刺傷三公分、左手掌一處穿刺傷二公分
    、左手臂及左手腕擦傷各為七公分、一公分等傷害，此有告訴人東元綜合醫院診
    斷證明書、病歷表、東元綜合醫院九十三年九月七日東秘總字第○九三○○○○
    一五六六號函及照片等件在卷可稽。然觀告訴人上開身體受傷之部位，均非身體
    之頭部、頸部、心臟、肺臟等重要致命部位，是倘被告確有殺害告訴人之意，則
    其既一路尾隨告訴人進入店內，原得在告訴人毫無防備之情形下，以所預藏之水
    果刀猛刺告訴人身體之致命部位，俾能立即且順利遂行其殺人目的，何以須將原
    背對自己之告訴人的身體先扳過來，在告訴人面向自己後，始僅持刀朝告訴人之
    左背處攻擊？又參之告訴人所受傷勢雖多為穿刺傷，然主要集中在左肩部位，依
    告訴人當時出血情形，並無生命危險，入院時亦無病危，住院觀察後，復無神經
    損傷、運動障礙或任何後遺症，甚且住院三日即可出院等情，此亦有前開東元綜
    合醫院診斷證明書、函文、病歷表及照片等件在卷可憑，顯見其受創尚非甚深，
    此尚與一般殺人者，手段殘酷、招招斃命，非置人於死地不可之情形有間；再者
    ，告訴人之腹、腰部雖亦受有刀傷，惟據告訴人陳稱：「（妳左前腹部及右腰背
    部的深度？）這二個位置是在抵擋、在閃躲時被刺到的，這二刀都沒有刺到我的
    內臟。」等語在卷（見原審卷第八十五頁），衡情，在當時追砍、閃躲之混亂情
    形下，倘無法精確掌握攻擊之部位，而審視告訴人所受腹、腰部之傷勢，各僅有
    一處刀傷，均未傷及內臟，另觀之告訴人所提照片顯示，該腹、腰部位之傷口亦
    均已癒合，僅留縫合之疤痕，足見被告當時用力非猛，稽其用心，尚難認被告有
    取人性命之殺意，是以，若僅以告訴人受傷之腹、腰部位為身體要害，即遽認被
    告有殺人犯意，倘嫌速斷；復衡諸被告與告訴人離婚後，因子女教養監護之故，
    雙方仍同居一處，縱平日相處不睦，時有爭吵，惟尚難想見被告因此已萌生殺意
    ，嗣於案發前某日，被告縱有與出面規勸、排解其與告訴人糾紛之鄰居扭打，而
    遭鄰居打傷，被告雖因此認係告訴人唆使所致，而對告訴人心生怨懟，迄於案發
    當日，被告又因告訴人態度不佳，對告訴人心生不滿，惟此仍非深仇大恨，難認
    被告已生必致告訴人於死之殺意。至於案發當日，被告雖有攜刀前往告訴人工作
    之場所，惟據告訴人於原審先後陳述：「．．．我和被告爭吵後，我知道被告身
    上都有攜帶利器，因為我和被告還有住在一起．．．」、「我只知道被告常打電
    話給鄰居，這個鄰居我只知道姓林，被告向這個鄰居嗆聲，至於內容我不知道，
    我知道因為在案發前幾天被告有打我，鄰居林先生跟被告說他的行為不對，至於
    林先生有無罵被告我不知道。」等語詳實（見原審卷第三十四頁、第八十九頁）
    ，是告訴人之鄰居確有於案發前，因被告毆打告訴人之事，出面規勸、排解，嗣
    與被告一言不合而發生扭打事件，致令被告對該名鄰居及告訴人均心生不滿，而
    被告於案發前，則已常有隨身攜帶利器之習慣，是被告於案發當日，攜帶水果刀
    至告訴人工作場所之原因究為防身、傷害，抑或作為殺害告訴人之用，即非無疑
    ，亦難僅憑被告攜帶水果刀至案發現場乙情，即遽認被告有預謀殺害告訴人之犯
    意；另參以被告倘確有預謀殺害告訴人之犯意，其既深知告訴人平日之生活作息
    時間，此亦據告訴人證述明確，依常理言，被告理應選擇較易下手且較不易為人
    察覺之時間、地點為之，何須選擇視線清晰之上午時分，且在經常有人出入，又
    必定有其他職員在場之告訴人工作場所為之，況被告持刀砍刺告訴人之際，告訴
    人正與證人即其任職工作場所之經理李兆蓮聊天，且現場尚有證人即其任職工作
    場所之另一名經理彭及政在場，則被告如欲遂行其殺人目的顯有阻礙。復再佐以
    被告眼見證人彭及政、李兆蓮出面制止後，旋停止攻擊，騎乘機車逃逸，並無繼
    續追殺告訴人之行為，益證被告應無致告訴人於死之殺意。至被告追砍過程中雖
    口出「幹，給妳死」等語，應不過是被告於盛怒下以狠話穢語表達心中憤怒，自
    不能僅憑其辱罵「幹。給妳死」之狠話，即推論被告有置告訴人於死之殺人犯意
    ，此外，本院復查無其他證據足證被告有置告訴人於死之故意，是公訴意旨認被
    告有殺人之犯意，尚嫌無據。則被告辯稱其無殺人之犯意等語，堪可採信。
　綜上所述，被告傷害等犯行事證明確，已堪認定，自應予依法論科。
四、核被告所為，係犯刑法第三百零五條之恐嚇危害安全罪及同法第二百七十七條第
    一項之普通傷害罪。公訴人認被告所為係犯刑法第二百七十一條第二項、第一項
    之殺人未遂罪，尚有未洽，爰於不妨礙事實同一內，變更起訴法條。被告多次恐
    嚇犯行，時間緊接，所犯均係犯罪構成要件相同之罪，顯基於概括犯意反覆為之
    ，應依連續犯規定論以一罪並加重其刑。再其多次刺傷告訴人之行為，均係組成
    其傷害犯行之各個動作，為接續犯，僅成立單一傷害罪。被告所犯上開二罪間，
    犯意各別，行為互殊，應分論併罰。原審審酌被告前有詐欺、妨害秩序及多次竊
    盜前科，有本院被告全國前案紀錄表在卷可參，素行非佳，僅因家庭紛爭細故，
    即多次出言恐嚇，且時間長達約一個月，嗣又持刀砍刺告訴人，致其受傷非輕，
    及其犯罪之動機、目的、手段，犯後坦認犯行，惟迄未與告訴人達成和解等一切
    情狀，依刑法第五十六條、第三百零五條、第二百七十七條第一項、罰金罰鍰提
    高標準條例第一條前段，判決被告恐嚇罪處有期徒刑六月、傷害罪處有期徒刑一
    年，並定其應執行有期徒刑一年四月，以示懲儆。並說明水果刀一把，雖係被告
    持之用以傷害告訴人之物，惟並未扣案，復據被告供承業已丟棄在「不夜城理容
    院」門前之垃圾筒內而滅失，爰不宣告沒收。認事用法，核無不合，檢察官上訴
    猶執陳詞指摘原判決不當，非有理由，應予駁回。
據上論斷，應依刑事訴訟法第三百六十八條，判決如主文。
本案經檢察官陳維練到庭執行職務。
中　　　華　　　民　　　國　　九十三　　年　　 十二 　　月　　　二　　　日
                              臺灣高等法院刑事第一庭
                                  審判長法  官  李　相　助
                                        法  官  黃　聰　明
                                        法  官  楊　貴　雄
右正本證明與原本無異。
不得上訴。
                                        書記官  林　淑　貞
中　　　華　　　民　　　國　　九十三　　年　　 十二 　　月　　　三　　　日
附錄：本案論罪科刑法條全文
中華民國刑法第二百七十七條第一項
傷害人之身體或健康者，處三年以下有期徒刑、拘役或一千元以下罰金。
中華民國刑法第三百零五條
以加害生命、身體、自由、名譽、財產之事，恐嚇他人致生危害於安全者，處二年以
下有期徒刑、拘役或三百元以下罰金。
